臺灣宜蘭地方法院民事判決　　　　　　　 99年度訴字第364號
原　　　告　陳猛
　　　　　　陳順和
共　　　同
訴訟代理人　陳化義律師
複　代理人　陳景庸
被　　　告　宜蘭縣員山鄉農會
法定代理人　簡連發
訴訟代理人　游長峰
　　　　　　郭東斌
被　　　告　蕭秀桃
訴訟代理人　蔡明和律師
參　加　人　趙碧玉
上列當事人間分配表異議之訴事件，本院於100年6 月23日言詞辯
論終結，判決如下：
    主  文
原告之訴均駁回。
訴訟費用新台幣貳萬捌仟柒佰貳拾元由原告負擔。
    事實及理由
壹、程序方面：
一、本件原告原起訴請求：（一）鈞院98年度司執字第13297 號
    強制執行事件，被告宜蘭縣員山鄉農會（下稱被告農會）所
    分配金額新台幣（下同）6,246,465元，應分配為4,446,465
    元。（二）被告蕭秀桃所分配金額1,000,000元，應分配為0
    元。嗣於本院審理時，於民國99年11月25日言詞辯論期日更
    正聲明為：（一）鈞院98年度司執字第13297 號強制執行事
    件，被告農會所受分配金額6,246,465元，應更正為4,446,4
    65元。（二）同前強制執行事件，被告蕭秀桃所受分配金額
    100萬元，應更正為0元。（三）同前強制執行事件，原告陳
    順和發還之金額817,993元，應更正為0元。（四）同前強制
    執行事件，原告陳猛應發還金額1,817,993元。復於100年 6
    月23日言詞辯論期日更正為：（一）鈞院98年度司執字第13
    297 號強制執行事件，被告農會之分配表分配金額，應更正
    為6,238,081元。（二）鈞院98年度司執字第13297號強制執
    行事件，被告蕭秀桃之分配表分配金額，應更正為0 元。（
    三）鈞院98年度司執字第13297 號強制執行事件，原告陳順
    和之分配表分配金額，應更正為0 元。（四）鈞院98年度司
    執字第13297 號強制執行事件，原告陳猛之分配表分配金額
    ，應更正為1,813,859元。核屬民事訴訟法第255條第1項第2
    款請求之基礎事實同一及同條項第3 款擴張或減縮應受判決
    事項聲明之情形，應予准許。
二、本件原告陳順和如依照系爭分配表分配結果，雖可發還817,
    993 元，然原告陳順和係與原告陳猛合併提起本件訴訟，共
    同主張系爭分配表關於被告所分配之債權金額均有超額受償
    ，應予更正，其本身就本件訴訟確實有客觀訴之利益，已符
    合權利保護之要件，至於原告陳順和雖同時請求將自己受分
    配之金額更正為0 元等語，如系爭分配表就被告應分配之金
    額確實有誤者，因分配次序之影響，縱然原告陳順和得受返
    還之金額較系爭分配表記載減少，此僅為分配後計算之結果
    而已，不能逕以此否定原告陳順和提起本件訴訟之訴之利益
    ，是被告蕭秀桃抗辯原告陳順和提起本件訴訟並無受保護之
    必要，欠缺權利保護要件，應判決駁回其訴云云，尚無可採
    。
三、本件參加人趙碧玉以其係被告求償債務之原始借款人身分，
    為輔助原告，具狀聲請參加訴訟，經本院將參加書狀送達兩
    造，兩造均未提出異議而為言詞辯論，自應准許參加人趙碧
    玉參加訴訟。
貳、實體方面：
一、原告起訴主張：鈞院98年度司執字第13297 號強制執行事件
    ，將原告陳順和所有坐落宜蘭縣員山鄉○○段大湖小段148-
    7 、148-12地號土地列為甲標，將原告陳猛所有坐落宜蘭縣
    員山鄉○○段147 地號土地列為丙標，經拍賣後予以拍定，
    並於99年8月6日製作分配表通知於99年8 月31日分配（下稱
    系爭分配表），然當初貸款時，被告農會係拿空白的借據給
    原告及參加人簽字，並無記載約定利率為何，中央銀行調降
    利率後，參加人有打電話給被告農會請求依比例降低利率，
    但被告農會均置之不理，被告農會陳報債權所列之利率顯然
    過高，與中央銀行及五大行庫之放款利率相差甚大，主張被
    告農會的利率應該要依照中央銀行92年公告的放款利率來計
    算，超過的部分應予剔除。而甲標拍定總金額為285 萬元，
    被告農會設定抵押權擔保金額為360 萬元，被告農會陳報的
    本金餘額為2,940,415 元，可知被告農會第一順位優先受償
    之債權額即已超過甲標的拍定金額，沒有餘額可供被告蕭秀
    桃分配，也沒有款項可以發還原告陳順和。且原告陳順和及
    參加人向被告蕭秀桃借貸所開立面額100 萬元之本票上，並
    無原告陳猛之簽章，被告蕭秀桃並非原告陳猛之債權人，不
    得就原告陳猛所有之丙標拍賣之價金參與分配。又參加人有
    按月清償5,000元交付被告蕭秀桃，連同一筆1萬元之匯款，
    前後已清償9 萬元，但被告蕭秀桃陳報債權金額不實，造成
    系爭分配表計算不當，故被告蕭秀桃所分配之金額應更正為
    0 元，爰依據強制執行法第41條規定，提起本件分配表異議
    之訴等語，並聲明：（一）鈞院98年度司執字第13297 號強
    制執行事件，被告農會之分配表分配金額，應更正為6,238,
     081元。（二）鈞院98年度司執字第13297 號強制執行事件
    ，被告蕭秀桃之分配表分配金額，應更正為0 元。（三）鈞
    院98年度司執字第13297 號強制執行事件，原告陳順和之分
    配表分配金額，應更正為0 元。（四）鈞院98年度司執字第
     13297號強制執行事件，原告陳猛之分配表分配金額，應更
    正為1,813,859元。
二、被告農會則以：借據的金額及利率都會記載在上面，且借款
    是從92年6 月23日迄今，原告繳息到現在都未曾異議，利率
    係依照兩造合意約定明訂於借據上，並未逾越民法第205 條
    所定年息20% 之上限，本案兩筆借款計算債權均依照借據利
    率，並低於本案執行名義確定之利率年息7.83 %，且依照中
    央銀行機動調整之重貼現率訂定被告農會基準利率作為指標
    利率，嗣後隨前述指標利率變動而調整，並無過高之問題等
    語，資為抗辯。並聲明：原告之訴駁回。
三、被告蕭秀桃則以：本件原告陳順和依照系爭分配表，可受發
    還清償債務後之餘額817,993 元，竟違反其應受之利益，提
    起本件訴訟，主張其無受發還任何分文之權益，應無受保護
    之必要，提起本件訴訟欠缺權利保護要件，應判決駁回其訴
    。原告陳順和及參加人趙碧玉確實積欠被告蕭秀桃債務 100
    萬元，尚未清償，而原告及參加人趙碧玉積欠被告農會債權
    ，依照被告農會陳報鈞院執行處之相關資料顯示，被告農會
    有先行就原告陳猛提供之擔保品優先受償之意，鈞院執行處
    依法製作系爭分配表，並無不當等語，資為抗辯。並聲明：
    原告之訴駁回。
四、兩造不爭執之事實：
(一)系爭147 地號土地為原告陳猛所有，於92年11月25日辦理本
    金360 萬元最高限額抵押權登記，登記權利人為被告農會，
    債務人為參加人趙碧玉。
(二)系爭148-7及148-12地號土地為原告陳順和所有，於82年6月
    2日辦理第一順位本金240萬元最高限額抵押權登記，於85年
    1月24日辦理第二順位本金300萬元最高限額抵押權登記，登
    記權利人均為被告農會，債務人均為參加人趙碧玉。另於96
    年9月3日辦理第三順位120 萬元最高限額抵押權登記，登記
    權利人為被告蕭秀桃，債務人為原告陳順和、參加人趙碧玉
    。
(三)被告農會提出臺灣板橋地方法院97年度促字第46056 號確定
    之支付命令為執行名義，債務人為原告及參加人，聲請就原
    告所有之系爭土地強制執行，經本院 98年度司執字第13297
    號強制執行事件受理後，被告蕭秀桃聲請參與分配，系爭14
    7地號土地經本院執行處拍定，拍定價格為588萬元，拍定人
    於99年4月13日繳納尾款完畢，系爭148-7及148-12地號土地
    經本院執行處拍定，拍定價格為285萬元，拍定人99年5月19
    日繳納尾款完畢。
(四)本院執行處就系爭土地拍定之價格實行分配，分配結果如系
    爭分配表，並定期於99年8 月31日實行分配，經原告對於分
    配表聲明異議，並提起本件分配表異議之訴。
五、得心證之理由：
    本件爭點，經兩造同意後整理如下：（一）被告農會所受分
    配金額，是否有原告所主張利息過高之情形，而應更正為6,
    238,081 元（依照變更後訴之聲明之金額記載）？（二）被
    告蕭秀桃對於原告陳順和及參加人趙碧玉是否有本票所表彰
    100萬元之債權存在？茲分別說明如下：
(一)被告農會所受分配金額，是否有原告所主張利息過高之情形
    ，而應更正為6,238,081 元（依照變更後訴之聲明之金額記
    載）？
 １ 按債務人對於有執行名義而參與分配之債權人為異議者，僅
    得以第14條規定之事由，提起分配表異議之訴。執行名義成
    立後，如有消滅或妨礙債權人請求之事由發生，債務人得於
    強制執行程序終結前，向執行法院對債權人提起異議之訴。
    如以裁判為執行名義時，其為異議原因之事實發生在前訴訟
    言詞辯論終結後者，亦得主張之。執行名義無確定判決同一
    之效力者，於執行名義成立前，如有債權不成立或消滅或妨
    礙債權人請求之事由發生，債務人亦得於強制執行程序終結
    前提起異議之訴。強制執行法第41條第2 項、第14條第1、2
    項分別定有明文。
 ２ 經查：原告主張當初貸款時，被告農會係拿空白的借據給原
    告及參加人趙碧玉簽字，並無記載約定利率為何云云，被告
    予以否認，此項變態事實，自應由原告負舉證之責任，然原
    告並未舉證以實其說，已難採信。況被告農會係持台灣板橋
    地方法院97年度促字第46056 號支付命令及確定證明書作為
    本件之執行名義，該執行名義依照民事訴訟法第521條第1項
    規定，與確定判決有同一效力，參照上開規定，原告僅得就
    執行名義成立後，消滅或妨礙債權人請求之事由而提起分配
    表異議之訴，然原告主張被告農會持空白的借據給原告及參
    加人簽字，並無記載約定利率為何云云，顯係執行名義成立
    前之事由，原告自不得據此提起本件分配表異議之訴。原告
    另主張中央銀行調降利率後，參加人趙碧玉有打電話給被告
    農會請求依比例降低利率，但被告農會均置之不理，被告農
    會陳報債權所列之利率顯然過高，與中央銀行及五大行庫之
    放款利率相差甚大，主張被告農會的利率應該要依照中央銀
    行92年公告的放款利率來計算，超過的部分應予剔除云云，
    惟查：原告、參加人趙碧玉與被告間之約定利率，依照被告
    提出之借據資料，係依照被告農會基準利率機動調整，原為
    年息7.34 %，此為原告、參加人趙碧玉與被告農會間合意簽
    立之契約內容，核與中央銀行及其他行庫之利率無涉，是原
    告主張被告農會陳報之債權利率應參酌中央銀行及其他行庫
    之利率云云，已屬無據，況被告農會所持之執行名義記載之
    利率為年息7.83 %，被告農會本得依執行名義所載之利率陳
    報債權而參與分配，然被告農會陳報參與分配債權之利率僅
    為年息7.34 %，已低於執行名義所載之利率，原告主張被告
    農會不得以年息7.34 %陳報債權而參與分配云云，顯無可採
    。又原告嗣後更正訴之聲明，主張被告農會受分配之金額應
    更正為6,238,081 元云云，與原先主張受分配之金額應更正
    為4,446,465 元云云，前後互有矛盾，亦無可採。
(二)被告蕭秀桃對於原告陳順和及參加人趙碧玉是否有本票所表
    彰100萬元之債權存在？
 １ 查被告蕭秀桃對於原告陳順和及參加人趙碧玉有本票所表彰
    100 萬元之債權存在之事實，此有參加人趙碧玉到庭自承：
    關於蕭秀桃借貸的情形，我是有欠他108萬元沒有錯，8萬元
    債務已經清償等語，核與被告蕭秀桃陳稱：她有跟我借二筆
    錢，一筆是100萬元，另外一筆是8萬元，8 萬元的部分已經
    還清了等語相符，且有被告提出由原告陳順和及參加人趙碧
    玉共同簽發之面額100萬元之本票及系爭148-12、148-7地號
    土地於96年9月3日辦理第三順位120 萬元最高限額抵押權登
    記之資料在卷可參，此經本院調閱本院98年度司執字第1329
    7 號強制執行事件卷宗審核屬實（附於99年度司執聲字第26
    8 號參與分配卷宗內），足認原告陳順和及參加人趙碧玉確
    實有向被告蕭秀桃借貸本票所表彰之100 萬元。原告雖主張
    參加人趙碧玉全部清償之金額為9萬元，故100萬元債權部分
    僅剩下99萬元本金尚未清償云云，然被告蕭秀桃否認原告陳
    順和及參加人趙碧玉就100 萬元債務部分有為任何清償，自
    應由原告對此負舉證之責任，然原告並未提出任何證據以資
    證明，則被告蕭秀桃主張對於原告陳順和及參加人趙碧玉有
    本票所表彰100萬元之債權存在乙節，應屬可採。
 ２ 原告另主張甲標拍定總金額為285 萬元，被告農會設定抵押
    權擔保金額為360萬元，被告農會陳報的本金餘額為2,940,4
    15元，可知被告農會第一順位優先受償之債權額即已超過甲
    標的拍定金額，沒有餘額可供被告蕭秀桃分配，也沒有款項
    可以發還原告陳順和。且原告陳順和及參加人向被告蕭秀桃
    借貸所開立面額100 萬元之本票上，並無原告陳猛之簽章，
    被告蕭秀桃並非原告陳猛之債權人，不得就原告陳猛所有之
    丙標拍賣之價金參與分配云云。查系爭分配表上，被告蕭秀
    桃僅就原告陳順和所有之甲標即系爭148-7 、148-12地號土
    地之拍定價金285 萬元以第三順位抵押權人身分參與分配而
    已，並未就原告陳猛所有之丙標即系爭147 地號土地參與分
    配，原告此部分主張，顯有誤會。至系爭分配表先就原告陳
    猛所有之丙標即系爭147地號土地之拍定價金588萬元，由被
    告農會陳報之2 筆債權以第一順位抵押權人身分優先受償，
    不足額部分再就原告陳順和所有之甲標即系爭148-7、148-1
    2地號土地之拍定價金285萬元以第一順位抵押權人身分繼續
    受償，次由被告蕭秀桃以第三順位抵押權人身分受償，餘額
    已無其他債權人而發還債務人即原告陳順和，係因為原告陳
    猛所有之丙標，拍定人係於99年4 月13日繳足尾款完畢，而
    原告陳順和之所有之甲標，因依法需踐行通知優先承買權之
    程序，故拍定人係於99年5 月19日繳納尾款完畢，此經本院
    調閱本院98年度司執字第13297 號強制執行事件卷宗審核無
    誤。按執行名義所命給付之利息或違約金，載明算至清償日
    者，應以拍賣或變賣之全部價金交付與法院之日或債務人將
    債權額現款提出於法院之日視為清償，此有辦理強制執行事
    件應行注意事項第16條第3 項規定可資參照，因原告陳猛所
    有之丙標之價金已先提出於法院而視為清償在前，嗣後原告
    陳順和所有之甲標之價金才提出於法院而視為清償在後，故
    本院執行處自應先就丙標予以分配，不足額再就甲標予以分
    配，並無違誤，原告前述主張，要無可採。
六、綜上所述，原告依據強制執行法第41條規定，提起本件分配
    表異議之訴，請求將被告農會及被告蕭秀桃所分配之金額予
    以剔除，均無理由，應予駁回。本件訴訟費用，僅有第一審
    裁判費28,720元，應由敗訴之原告負擔。又本件事證已臻明
    確，兩造其餘主張及攻擊、防禦方法，核與判決結果無影響
    者，爰不一一論列，併此敘明。
七、訴訟費用負擔之依據：民事訴訟法第78條、第85條第1 項前
    段。
中    華    民    國   100    年    7     月    21    日
                  臺灣宜蘭地方法院民事庭
                      法  官  林俊廷
正本係照原本作成
如對本判決上訴，須於判決送達後20日內向本院提出上訴狀（須
附繕本）。如委任律師提起上訴者，應一併繳納上訴審裁判費。
中    華    民    國   100    年    7     月    21    日
                      書記官  許麗汝